【裁判字號】    90,重訴,557
【裁判日期】    901218
【裁判案由】    塗銷土地所有權移轉登記
【裁判全文】
臺灣臺中地方法院民事判決  九十年度重訴字第五五七號
    原      告  乙○○
                丙○○
                丁○○
                甲○○
                己○○
                戊○○
    被      告  庚○○
右當事人間請求塗銷土地所有權移轉登記事件，本院判決如左：
    主      文
原告之訴駁回。
訴訟費用由原告負擔。
    事      實
甲、原告方面：
一、聲明：求為判決被告與張泰山於民國（下同）八十八年六月一日以台中市中正地政事務
          所八八年六月一日第二六０五五０號收件，八十八年六月十一日登記，就坐落台
          中市○○區○○段第一一七地號、同段第一一七之一地號、同段第一一七之二地
          號，權狀字號分別為八八中正土字第０一二五三八、八八中正土字第０一二五三
          九、八八中正土字第０一二五四０號（重劃後地號為台中市○○區○○段三三四
          、三三五地號），所為以夫妻贈與為原因之所有權移轉登記，應予塗銷。
二、陳述：
（一）被告係訴外人張泰山（已於九十年五月七日死亡）之配偶，二人原同住在台中市○○
      區○○路二段三四號，因被告平日即覬覦張泰山之財產，張泰山為防範未然，原將印
      鑑及土地所有權狀交給長子即原告戊○○保管。然在八十七年間，被告向張泰山稱印
      鑑放在原告戊○○處會遭過戶，張泰山乃於八十七年八月十二日在被告之陪同下，共
      往台中市南屯區戶政事務所辦理印鑑變更，被告則在辦理過程中趁機多請領一份印鑑
      證明（下稱第一次印鑑）。後張泰山再於八十七年九月十六日和被告二人同往台中市
      南屯區戶政事務所申領變更後之印鑑證明，後於八十七年九月二十三日由被告陪同張
      泰山至台中市中正地政事務所謊報台中市○○區○○段第一一七地號、同段第一一七
      之一地號、同段第一一七之二地號（下稱系爭三筆土地）所有權狀遺失，而換發新權
      狀。張泰山於八十八年一月三十日，又將印鑑變更為原來由戊○○所保管之小顆印鑑
      ，並申請一份印鑑證明（下稱第二次印鑑證明）。被告於取得所有權狀、印鑑證明、
      身分證後，即於八十八年六月一日，持上開資料，委託代書莊錦彰以張泰山之名義，
      製作土地登記申請書、土地贈與所有權移轉契約書，將系爭三筆土地之所有權以夫妻
      贈與為原因移轉登記給被告，並於八十八年六月十一日登記完畢。
（二）嗣於八十八年六月十五日，張泰山原地址因為門牌改編為台中市○○區○○路二段七
      ○六號，原告戊○○乃命兒子張尚仁持系爭三筆土地所有權狀至台中市中正地政事務
      所更改住址，經承辦人員告知系爭三筆土地之所有權狀業已申報遺失補發新權狀在案
      ，並將舊權狀收回作廢，原告戊○○警覺情況不對，告知張泰山之後，向台中市中正
      地政事務所申領土地登記簿謄本，始查知系爭三筆土地已遭被告偽造文書辦理移轉登
      記為其所有。由於張泰山屢向被告交涉返還，被告均置之不理，被告為免其罪刑曝光
      ，竟指使其兒子杜宗源，於八十八年九月一日，偽以張泰山之名義，以台中十九支郵
      局第四八二號存證信函，向原告戊○○表示：「．．．如今我才將十期那塊土地分給
      你阿姨．．．你阿姨也是我明媒正娶的老婆，於情於理於法我也要負一些責任．．．
      」云云，企圖製造張泰山確曾同意將系爭土地贈與被告之假象，對此業經台灣高等法
      院台中分院委請內政部警政署刑事警察局鑑定屬實，確認上開存證信函上所署「張泰
      山」字樣，並非張泰山之筆跡，上開存證信函係被告及其子杜宗源所偽造以脫罪之用
      ，應屬昭然若揭。
（三）張泰山因見被告毫無返還系爭土地之意，不得已乃於八十九年四月二十四日對被告提
      出偽造文書之刑事自訴。而被告因見財產已到手，張泰山已無利用價值，乃於八十九
      年五月十三日不告而別，棄張泰山離去。又本件過戶行為的相關資料，均未經張泰山
      親自簽名，張泰山也沒有見過代書，此事代書莊錦彰在刑案中也有做過證。又被告與
      訴外人王以時在二十多年前生一個小孩，且二人一直有來往，張泰山不可能將系爭詞
      產贈與被告。又本件系爭土地因為辦理重劃本不得移轉，但在禁止移轉期間（即八十
      八年五月三十一日）結束後，被告旋即於八十八六月十日申辦過戶，並於同年六月十
      一日完成登記，從過戶到完成手續速度非常快，時間上有點急。
（四）被告未經張泰山之同意或授權，擅自以張泰山之名義，以贈與為原因移轉登記所有權
      在被告名下，自係故意侵害張泰山之權利，且系爭三筆土地仍屬張泰山所有，但現已
      登記在被告名下，被告復受有登記之利益，張泰山自得依民法第一百八十四條第一項
      前段、民法第七百六十七條及第一百七十九條規定，請求被告將上開移轉所有權之登
      記塗銷。而張泰山於九十年五月七日去世，原告等人為張泰山之合法繼承人，依民法
      第一千一百四十八條規定，原告等人因繼承關係，自得依前揭規定提起本件訴訟，請
      求被告將系爭三筆土地之所有權移轉登記予以塗銷。
三、證據：提出台中榮民總醫院診斷證明書影本一件、信合美眼科醫院診斷證明書影本一件
          、八十七年八月十二日及八十八年一月三十日變更印鑑證明申請書影本各一件、
          八十七年八月十二日及八十七年九月十六日之印鑑證明申請書影本各一件、八十
          七年八月十二日及八十八年一月三十日之印鑑證明影本各一件、土地登記申請書
          影本及贈與契約書影本等一份、土地登記謄本（青萍段一一七、一一七之一、一
          一七之二號）影本三件、土地登記謄本（景美段三三四、三三五號）二件、本院
          八十九年度自字第三七０號刑事判決影本一件、死亡證明書（張泰山）影本一件
          、戶籍謄本一件、補發所有權狀申請書等相關資料影本一份、臺灣高等法院臺中
          分院八十九年度上訴字第一六三九號刑事判決影本一件、台中十九支郵局第四八
          二號存證信函影本一件、臺灣高等法院臺中分院九十年三月六日（九０）中分義
          刑慶決字第０三八九八號函影本一件、內政部警政署刑事警察局九十年三月十五
          日刑鑑字第三四一六九號鑑驗通知書影本一件、宏儒法律事務所函影本一件等為
          證，並引用在臺灣高等法院臺中分院八十九年度上訴字第一六三九號全案所調查
          之證據。
乙、被告方面：
一、聲明：求為判決如主文所示。
二、陳述：
（一）本件原告被繼承人張泰山，於本院刑事自訴狀中，先稱被告盜刻伊印章，私下辦理印
      鑑變更，謊報系爭土地權狀遺失補發。後於台灣高等法院台中分院刑事庭審理中又稱
      變更印鑑及申辦權狀補發均由被告及其子送其去辦理，其僅簽名。惟查過去事實之真
      相，本不致因時間而變化，張泰山見自訴內容已無立基之處，又更改自訴內容，提出
      另一種偽造文書經過，顯見張泰山係配合案情查證進度，杜撰自訴事實。張泰山雖於
      刑事書狀中有如上之更動，惟其於高院刑庭八十九年十月二十七日訊問筆錄中，當高
      院刑庭提示張泰山上訴理由狀已自承簽名為真之相關文件，請其確認簽名真偽時，伊
      又堅稱提示文件之簽名非其所為，再次自我矛盾。由此足見原告所主張偽造文書乃子
      虛烏有。
（二）據張泰山於高院刑庭訊問筆錄自承，伊係害怕原告戊○○私自將系爭三筆土地過戶，
      故去變更印鑑及補發權狀，顯見原告所主張張泰山係在完全不知情之情形下，並在被
      告及其子誘導下在相關文件上簽名乙節，完全與事實不符。然張泰山卻又於高院刑庭
      詢問既然交印鑑及權狀予原告戊○○保管，又何以怕他過戶，其又答稱「庚○○自己
      去變更的」，立刻又推翻前說，嫁禍予被告，如此一再翻異前詞，亦證確有贈與乙事
      無誤。而張泰山於八十九年六月十二日委託沈朝江律師發給被告之律師函中，亦載有
      據張泰山委稱其因中風不便視力模糊，被告趁照顧之機，慫恿並以欺矇方法，使其將
      上述三筆土地贈與登記為被告名義等內容，亦足見張泰山確有贈與被告系爭土地。
（三）張泰山過去均與被告同住，由被告照顧其生活起居，張泰山之所以願意將系爭土地贈
      與被告，亦是因為被告照顧伊多年，未曾取得任何財產，加上原告戊○○侵占張泰山
      銀行存款，並侮辱張泰山，致使張泰山心寒而將系爭土地贈與被告。張泰山於上訴狀
      雖稱其之身分證因看病早已交由被告保管，惟原告戊○○於刑事自訴案件八十九年六
      月七日訊問筆錄自承「印鑑張及所有權狀還有身份證一直是我保管中」，顯見張泰山
      之主張與事實不符。又辦理土地所有權移轉登記，身份證為必備文件，既然張泰山之
      身份證係在戊○○之保管中，若非戊○○將之取交被告，則被告如何能取得張泰山之
      身分證？
（四）根據被證一被告與原告張邱蘭之對話錄音譯文第二頁，丙○○曾稱：「反正他過戶給
      你，沒有錯，他是過戶給你沒錯．．．」，若原告等所稱係原告戊○○發現系爭土地
      遭過戶，原告丙○○焉會在與被告的談話中承認張泰山確實將系爭土地過戶予被告？
      但原告丙○○非但未指責被告，尚肯認過戶之事實為張泰山所首肯，足見原告主張之
      事實，顯非實在。
（五）原告主張台中十九支郵局第四八二號存證信函乃偽造乙節。內政部警政署刑事警察局
      鑑定結果雖稱該信函上「張泰山」之簽名與比對資料上之筆跡不符，然該局鑑驗通知
      書稱因可比對之字跡太少，故無法比對前揭存證信函首尾簽名是否相符。至於通知書
      另一理由稱筆跡有模仿之虞，純屬臆測，該局亦不敢肯定前揭存證信函之簽名確屬模
      仿，故尚不得以此遽認前揭存證信函之筆跡乃出於模仿。又縱使前揭存證信函之簽名
      非張泰山所為，然其內容則與事實相符。
三、證據：提出原告丙○○與被告對話錄音帶譯文影本一件及宏儒法律事務所函影本一件為
          證。
丙、本院依職權調閱臺灣高等法院臺中分院八十九年度上訴字第一六三九號偽造文書案件全
    卷（含本院八十九年度自字第三七○號卷、台灣台中地方法院檢察署九十年執他字第四
    一二○號卷）。
    理      由
一、本件原告起訴主張：被告未經張泰山之同意或授權，擅自將前開系爭三筆土地，冒用張
    泰山名義，以贈與為原因，移轉登記所有權在被告名下，被告此舉不生移轉所有權之效
    力，該系爭三筆土地之所有權仍屬張泰山所有，則被告此舉亦係故意侵害張泰山之權利
    ，復因業已登記而取得登記之利益，造成張泰山之損害，張泰山得依民法第一百八十四
    條第一項前段、民法第七百六十七條及第一百七十九條規定，請求被告將上開系爭三筆
    土地之所有權移轉登記塗銷。而張泰山於九十年五月七日去世，原告等人為張泰山之合
    法繼承人，依民法第一千一百四十八條規定，原告等人因合法承受張泰山財產上之一切
    權利及義務，爰依前揭規定提起本件訴訟，訴請被告將系爭三筆土地之所有權移轉登記
    予以塗銷等語。
二、被告則以：張泰山在刑案中陳稱，其願將系爭三筆土地贈與被告，係因被告照顧張泰山
    多年，未曾取得任何財產等語，足見確有贈與乙事。又張泰山之身分證係由原告戊○○
    保管（見本院八十九年度自字第一三七０號案八十九年六月七日訊問筆錄），則辦理土
    地所有權時，若非張泰山取來交給被告，被告並無法取得該張泰山之身分證。原告丙○
    ○於錄音內容中陳稱：「反正他過戶給你，他是過戶給你沒錯．．．」等語，足見原告
    丙○○亦承認有贈與之情事。張泰山曾於八十九年六月十二日委託沈朝江律師發律師函
    給被告，其內載有：「據張泰山委稱：其因中風不便視力模糊，被告乘照顧之機，慫恿
    並以欺矇之方法，使其將上述三筆土地贈與登記為被告」等語，足見張泰山確有贈與被
    告系爭土地，否認被告或訴外人杜宗源有偽造張泰山之簽名發存證信函給原告戊○○，
    亦否認被告有於八十九年五月十三日搬離被告與張泰山同住之台中市○○區○○路二段
    三四號住處，並否認被告有與訴外人王以時一直有往來等語，資為抗辯。
三、經查，以下之事實為兩造所不爭執，堪信為真實，茲說明如下：
（一）坐落台中市○○區○○段第一一七地號、同段第一一七之一地號、同段第一一七之二
      地號（重劃後地號為台中市○○區○○段三三四、三三五地號）土地，原均係訴外人
      張泰山所有，於八十八年六月十一日以夫妻贈與為原因，將該三筆土地之所有權移轉
      登記給被告，過戶之手續係委託代書莊錦彰代辦。
（二）被告為張泰之配偶，二人原均居住在台中市○○區○○路二段一六八號（現改編為同
      路二段七０六號），張泰山業於九十年五月七日死亡，兩造為其繼承人。
（三）八十七年八月十二日，張泰山親自前往台中市南屯區戶政事務所辦理印鑑變更，並請
      領印鑑證明（即第一次印鑑證明），後張泰山再於八十七年九月十六日親自前往台中
      市南屯區戶政事務所申領變更後之印鑑證明；張泰山於八十八年一月三十日將印鑑變
      更，並申請一份印鑑證明（即第二次印鑑證明）。
（四）八十七年九月二十三日，張泰山親自向台中市中正地政事務所辦理系爭三筆土地所有
      權狀補發事宜，並取得新換發之所有權狀。
（五）張泰山於前開系爭三筆土地之所有權移轉登記給被告後，曾以被告盜刻印章、謊報所
      有權狀遺失、並偽造申請書等行為而將該三筆土地過戶給被告為由，自訴被告涉犯有
      刑法第二百十七條第一項之偽造印章罪、第二百十條之偽造私文書罪、第二百十四條
      之使公務員登載不實罪及第二百十六條之行使偽造私文書罪嫌，經本院八十九年度自
      字第三七０號刑事判決判決被告無罪，張泰山不服提起上訴，復經臺灣高等法院臺中
      分院八十九年度上訴字第一六三九號刑事判決改判自訴不受理確定。
（六）被告對於原告所提之一至二十號證物之形式上真正，均不爭執。
（七）前開系爭三筆土地辦理所有權移轉登記時，係以第一次印鑑證明辦理，並非以八十八
      年一月三十日之第二次印鑑證明辦理。而該過戶行為之相關文件，張泰山均未親自簽
      名，且張泰山亦未見過代書莊錦彰。
（八）被告有與訴外人王以時曾在二十多年前生下一子。
（九）張泰山曾於八十九年六月十二日委託沈朝江律師發律師函給被告，其內載有：「據張
      泰山委稱：其因中風不便視力模糊，被告乘照顧之機，慫恿並以欺矇之方法，使渠將
      上述三筆土地於八十八年六月十一日贈與登記為庚○○名義，茲庚○○不顧夫妻之情
      ，不負扶養義務，於八十九年五月十三日遷離他處，致渠生計受重大影響，爰委請貴
      大律師代為發函通知撤銷贈與之意思，並返還該三筆土地，以維生計」等語。
（十）被告對於被證一所示之錄音譯文內容為真正（時間是在八十八年六月十一日以後），
      不予爭執。
四、本件兩造所爭執所在，經兩造協議及簡化後，認為兩造之爭點為：被告將系爭三筆土地
    之所有權，委託代書莊錦彰辦理以夫妻贈與為原因之所有權移轉登記，是否有經過訴外
    人張泰山之同意或授權？茲分別說明如下：
（一）原告主張：上開過戶行為，未經訴外人張泰山之同意，有下列事實可稽：
    １、張泰山事後有向被告提出刑事自訴，表示他並未同意過戶。
    ２、過戶時係以第一次印鑑證明辦理，並非以八十八年一月三十日之第二次印鑑證明辦
        理，如張泰山有同意為何不提供最新之印鑑證明。
    ３、該過戶行為之相關文件，均未有張泰山之親自簽名，且張泰山亦未見過代書莊錦彰
        。
    ４、八十八年九月一日曾有以張泰山名義發函戊○○之台中郵局第四八二號存證信函，
        有關張泰山之簽名，是由被告或訴外人杜宗源所偽造。
    ５、本件系爭土地，因辦理重劃不得移轉，但在禁止移轉期滿（即八十八年五月三十一
        日）後之八十八年六月十日即申辦過戶，而於同月十一日完成登記。
    ６、八十九年五月十三日被告搬離被告與張泰山同住之台中市○○區○○路二段三四號
        住處。
    ７、被告有與訴外人王以時在二十多年前生下一子，而且二人一直均有往來，張泰山不
        可能將財產過戶給被告。
（二）被告主張：上開過戶行為，確經訴外人張泰山之同意，蓋：
    １、張泰山在刑案中陳稱，其願將系爭土地贈與被告，係因被告照顧張泰山多年，未曾
        取得任何財產等語，足見確有贈與。
    ２、張泰山之身分證係由原告戊○○保管，則辦理土地所有權時，若非張泰山取來交給
        被告，被告並無法取得該張泰山之身分證。
    ３、原告丙○○於內容中陳稱：「反正他過戶給你，他是過戶給你沒錯」等語，足見原
        告丙○○亦承認贈與之情事。
    ４、張泰山曾於八十九年六月十二日委託沈朝江律師發律師函給被告，其內載有：「據
        張泰山委稱：其因中風不便視力模糊，被告乘照顧之機，慫恿並以欺矇之方法，使
        其將上述三筆土地贈與登記為被告」等語。
（三）本院之判斷：
    (一)前開原告主張張泰山事後有向被告提出刑事自訴，過戶時係以第一次印鑑證明辦理，
      並非以八十八年一月三十日之第二次印鑑證明辦理，該過戶行為之相關文件，均未有
      張泰山之親自簽名，且張泰山亦未見過代書莊錦彰及本系爭土地，因辦理重劃不得移
      轉，但在禁止移轉期滿（即八十八年五月三十一日）後之八十八年六月十日即申辦過
      戶，而於同月十一日完成登記等情，為被告所不爭執，並有土地登記謄本在卷及本院
      調閱臺灣高等法院臺中分院八十九年度上訴字第一六三九號偽造文書案件全卷（含本
      院八十九年度自字第三七○號卷、台灣台中地方法院檢察署九十年執他字第四一二○
      號卷）核對無誤，自堪信為真實。
    (二)原告主張八十八年九月一日曾有以張泰山名義發函戊○○之台中郵局第四八二號存證
      信函，有關張泰山之簽名，是由被告或訴外人杜宗源所偽造等語，惟此為被告所否認
      ，原告雖提出內政部警政署刑事警察局九十年三月十五日刑鑑字第三四一六九號鑑驗
      通知書影本一件欲證明此事實，然該鑑驗通知書上僅載明：「送驗存證信函上張泰山
      筆跡與卷宗內比對資料上之張泰山筆跡不相符，另有關存證信函寄件人處張泰山筆跡
      與信函尾頁張泰山筆跡是否相符部分，因前述筆跡有模仿之虞，且可資比對字跡太少
      ，無法認定，另該筆跡與信函內容是否相符部分，因無可資比對類同筆跡，亦無法認
      定」等語，足見根據此一鑑定意見，並不足以證明該存證信函上有關「張泰山」之簽
      名係由被告或訴外人杜宗源所偽造，原告此部分之主張，尚無可採。
    (三)再者，原告主張八十九年五月十三日被告搬離被告與張泰山同住之台中市○○區○○
      路二段三四號住處等情，為被告所否認，原告對此未提出任何證據以實其說，尚難採
      信其主張為真實；況原告之主張主張縱為真實，僅足說明被告係在該日離去其與張泰
      山同住之處所（當時已在張泰山對被告提起自訴之八十九年四月二十四日後），此一
      事實是否存在，顯與本件爭點是否存在之判斷無涉，是原告此部之主張，無論是否實
      在，均無可採。
    (四)原告復主張被告有與訴外人王以時在二十多年前生下一子，而且二人一直均有往來等
      語，被告對於其有與訴外人王以時在二十多年前生下一子之事實固不爭執，惟否認其
      與王以時二人有一直往來之事實，關於原告主張而被告否認之此部分事實，原告並未
      提出任何證據以實其說，尚難置信，至於被告是否有與訴外人王以時在二十多年前生
      下一子之事實，衡諸經驗法則，顯與本件爭點事實有無之判斷無關，是原告此部分之
      主張，亦無可採。
    (五)原告主張本件過戶時係以第一次印鑑證明辦理，並非以八十八年一月三十日之第二次
      印鑑證明辦理，該過戶行為之相關文件，均未有張泰山之親自簽名，且張泰山亦未見
      過代書莊錦彰等情，固係實情，業如前述，惟該第一次印鑑證明係屬真正，且係八十
      七年八月十二日，張泰山親自前往台中市南屯區戶政事務所辦理印鑑變更，並請領印
      鑑證明等情，業如前述，則本件以第一次印鑑證明辦理過戶，仍係合法，雖張泰山於
      八十八年一月三十日將印鑑變更，並申請一份印鑑證明（即第二次印鑑證明），然前
      開第一次印鑑證明既亦係張泰山所申請，亦得合法辦理過戶，已如前述，則自難以張
      泰山曾變更印鑑，即得推定以第一次印鑑證明辦理過戶，必未得張泰山之同意或授權
      ，況張泰山於刑案中自承其之所以會去辦理印鑑變更，係怕系爭土地遭其子（即原告
      戊○○）過戶等語（見臺灣高等法院臺中分院八十九年度上訴字第一六三九號卷第五
      十一頁背面），足見本件尚難以張泰山未提供最新之印鑑證明之事實，即可推定張泰
      山未同意或未授權之事實存在；再者，本件系爭土地辦理過戶時，承辦之代書莊錦彰
      係因證件業已齊備，故未再向贈與人泰山查證，被告之女兒並提供兩造之身分證正本
      、土地所有權狀正本、印章及印鑑證明給代書，莊錦彰即將之送件等情，業據證人莊
      錦彰於刑案中證述明確（見本院八十九年度自字第三七○號卷第一二０頁），按證人
      被告之女所交付之證件業已齊備，故而莊錦彰雖未與張泰山碰面，未能即時確認是否
      確有授權或同意，然此亦不足據而推定是未經授權或同意，蓋衡情本件所為係為贈與
      ，張泰山本身並無可取得之代價，則其辦理之態度，未必即與其可取得對價之買賣相
      同，尚難據此事實即謂本件過戶之行為，未得張泰山之授權或同意。
    (六)至於原告主張本件系爭土地，因辦理重劃不得移轉，但在禁止移轉期滿（即八十八年
      五月三十一日）後之八十八年六月十日即申辦過戶，而於同月十一日完成登記，為被
      告所不爭執，固可信為事實，惟何時申辦過戶，與是否得張泰山之同意或授權，是二
      碼事，而何時可完成登記，則與登記機關關於登記事項流程進展之速度有關，並非操
      在被告手上，是其於一、二日內完成登記，亦不足據而證明，係未得張泰山之授權或
      同意下所為，原告此部分之主張，自無可採。
    (七)張泰山事後固曾於八十九年四月二十四日以被告涉偽造文書罪嫌向本院提起刑事自訴
      ，惟查張泰山曾於八十九年六月十二日委託沈朝江律師發律師函給被告，其內載有：
      「據張泰山委稱：其因中風不便視力模糊，被告乘照顧之機，慫恿並以欺矇之方法，
      使其將上述三筆土地贈與登記為被告」等語，為兩造所不爭執，足見張泰山對於系爭
      土地之所有權移轉登記給被告，其是否知情一節，其在自狀案中之陳述與發給被告之
      師函中，並不相同，根據張泰山委託律師所發之律師函所指，其係主張因遭被告詐欺
      始將財產贈與登記為被告，則其對於有移轉登記之事實，自屬知情，且與其在自狀案
      中所主張之不知情，顯然不同，從而縱張泰山有對被告提起刑事自訴，亦顯不足證明
      被告係在張泰山不知情之情況下，以偽造文書之方式辦理過戶；是原告主張張泰山事
      後有向被告提出刑事自訴，即表示他並未同意過戶云云，亦無可置信。
    (八)又原告戊○○於刑案中陳稱：「印鑑章及所有權狀還有身分證一直是我保管中」等語
      （見本院八十九年度自字第三七○號卷第七十一頁），參以前開證人莊錦彰之證詞，
      可知苟張泰山未同意系爭土地之所有權移轉，張泰山顯無可能交付其身分證給被告，
      被告自亦無法取得由戊○○保管之張泰山之身分證。再者，兩造均不爭執之被證一所
      示之錄音譯文內容，原告丙○○陳稱：「反正反正他過戶給你，他是過戶給你沒錯，
      但除非我爸，不必經過我爸蓋章，我老爸若還沒死，地的買賣．．．」等語，足見原
      告丙○○亦知張泰山將系爭土地過戶給被告一事，苟被告係以為偽造文書之方式將系
      爭土地過戶至自己名下，原告丙○○豈有不指摘此事反謂是張泰山過戶給被告之理？
      而從其二者之對話觀之，可知原告丙○○在前開錄音內容中僅要求被告於系爭土地出
      售時要經張泰山同意而已，並非指稱前開過戶行為係被告偽造文書所為，如非原告丙
      ○○確實知道張泰山將系爭土地之所有權移轉登記給被告並非出於被告自行偽造文書
      所為，當不致有如上之陳述，再參以前開張泰山於八十九年六月十二日委託沈朝江律
      師所發之律師函內容，綜合以觀，可知張泰山對於本件系爭土地之所有權移轉登記確
      實知情且同意移轉，原告主張張泰山與被告間無贈與之合意云云，應與實情不符，尚
      無可取。
    (九)綜上所述，本件依據原告所主張且為真之事實合判斷，尚不足以證明系爭土地所有權
      之移轉登記，係被告在未經張泰山授權或同意，在其二者間無贈與合意之情況下，自
      行冒用張泰山名義而為登記，要屬無疑，原告關於此部分之主張，尚無可採。
五、次按，當事人依土地登記法令完成登記之事實存在時，於生活經驗法則上，通常可彰顯
    該登記所示權利之內容存在，故可推定該權利存在（蓋土地登記係根據許多原始資料如
    當事人之身分證、所有權狀、印鑑證明等始作成），因此否認登記內容所示權利之人，
    應主張並證明該項登記內容有例外情事存在，始能排除該項經驗法則之適用，苟否定之
    人所為之主張與舉證，不足使受訴法院確信其所主張例外情事為真實時，自難推翻前開
    推定；綜上所述，本件原告欲推翻關於系爭土地之登記，惟其所主張之事實與舉證，尚
    不足以證明被告係未張泰山同意或授權，而盜用張泰山印鑑證明辦理系爭土地之所有權
    移轉登記，已如前述，自難推翻被告業已取得之系爭土地所有權，故其主張因繼承而取
    得所有物返還請求權（民法第七百六十七條）、侵權行為損害賠償請求權（民法第一百
    八十四條第一項前段）及不當得利返還請求權（民法第一百七十九條），並基於前開三
    權利之法律關係，訴請判令被告塗銷該登記，於法不合，為無理由，應駁回其訴。
六、本件事證以臻明確，兩造其餘攻擊防禦方法及證據資料，經審酌結果與本判決之結論均
    無影響，爰不以一一論述，併此敘明。
七、據上論結，本件原告之訴為無理由，依民事訴訟法第七十八條、第八十五條第一項前段
    ，判決如主文。
中      華      民      國      九十      年      十二      月      十八      日
~B臺灣臺中地方法院民事第四庭
~B    法  官  李國增
右為正本係照原本作成。
如對本判決上訴，須於判決送達後廿日內向本院提出上訴狀。
中      華      民      國      九十      年      十二      月      十八      日
~B法院書記官


司法院資訊處製作；財團法人民間司法改革基金會備份。
